ACORDAO-COMPLETO-2405578

ACÓRDÃO 1112/2020 ATA 15/2020 - PLENÁRIO

VISTOS, relatados e discutidos estes autos de monitoramento dos itens 9.5, 9.6, 9.7 e 9.8 do Acórdão 2756/2018-TCU-Plenário, rel. Ministro José Múcio Monteiro, assim como dos itens 9.2.3.2 do Acórdão 747/2010-TCU-Plenário, rel. Ministro Augusto Nardes, 9.2.1, 9.2.2 e 9.4 do Acórdão 1205/2014-TCU-Plenário, rel. Ministro Raimundo Carreiro, e 9.3 do Acórdão 793/2016-TCU-Plenário, rel. Ministro Raimundo Carreiro;
ACORDAM os Ministros do Tribunal de Contas da União, reunidos em Sessão Plenária, ante as razões expostas pelo Relator, em: 
9.1. com fundamento nos arts. 70 e 71, incisos IV, da Constituição Federal, assim como nos arts. 1º, incisos II e IV, e 41, caput, da Lei 8.443/1992, considerar cumpridas as determinações constantes dos itens 9.5, 9.6 e 9.7 do Acórdão 2756/2018-TCU-Plenário e 9.3 do Acórdão 793/2016-TCU-Plenário e implementada a recomendação do item 9.4 do Acórdão 1205/2014-TCU-Plenário;
9.2. com fundamento nos arts. 70 e 71, incisos IV, da Constituição Federal, assim como nos arts. 1º, incisos II e IV, e 41, caput, da Lei 8.443/1992, considerar parcialmente cumpridos os itens 9.2.3.2 do Acórdão 747/2010-TCU-Plenário e 9.2.1 e 9.2.2 do Acórdão 1205/2014-TCU-Plenário, cujas matérias, para fins de monitoramento, passarão a ser tratadas pela recomendação constante do item seguinte deste acórdão;
9.3. com fundamento nos arts. 70 e 71, incisos IV, da Constituição Federal, assim como nos arts. 1º, incisos II e IV, e 41, caput, e 43, inciso I da Lei 8.443/1992, combinado com o art. 250, inciso III, do Regimento Interno do TCU, recomendar ao Ministério da Economia, juntamente com a Casa Civil da Presidência da República, que adotem providências para a efetiva institucionalização de um modelo de governança para a concessão e gestão de benefícios fiscais, abrangendo: 
9.3.1. competências e procedimentos para instituição e ampliação de renúncias tributárias; 
9.3.2. aperfeiçoamento da organização institucional, com a definição de unidades de coordenação e supervisão, e a identificação e a definição dos papéis dos órgãos essenciais nas etapas de formulação, concessão, monitoramento e avaliação; 
9.3.3. definição de objetivos, metas, indicadores, prazo de vigência, órgão gestor, informações quantitativas e qualitativas necessárias para os processos de monitoramento e avaliação; 
9.3.4. estratégia sistematizada de acompanhamento das políticas, incluindo cronograma de revisões periódicas; 
9.3.5. mecanismos de coordenação entre órgãos centrais e setoriais para a gestão de políticas públicas financiadas com renúncias tributárias.
9.4. arquivar os presentes autos.

Monitoramento de diversos acórdãos que expediram determinações acerca do cumprimento da Lei de Responsabilidade Fiscal e sobre providências para a melhor gestão e transparência das finanças públicas.

Casa Civil da Presidência da República; Ministério da Economia.

3. Interessados/Responsáveis: não há.

13.1. Ministros presentes: José Mucio Monteiro (Presidente), Walton Alencar Rodrigues, Benjamin Zymler, Aroldo Cedraz, Raimundo Carreiro (Relator), Ana Arraes e Bruno Dantas.
13.2. Ministros-Substitutos presentes: Marcos Bemquerer Costa, André Luís de Carvalho e Weder de Oliveira.

RAIMUNDO CARREIRO

Reproduzo, abaixo, a instrução da Semag, com a qual se manifestaram de acordo os seus dirigentes (peças 5-7) ;
INTRODUÇÃO
Trata-se de monitoramento dos itens 9.5, 9.6, 9.7 e 9.8 do Acórdão 2756/2018-TCU-Plenário, rel. ministro José Múcio Monteiro. A análise perpassa ainda as seguintes deliberações: itens 9.2.1, 9.2.2 e 9.4 do Acórdão 1205/2014-TCU-Plenário, relatado pelo ministro Raimundo Carreiro, subitem 9.2.3.2 do Acórdão 747/2010-TCU-Plenário, rel. ministro Augusto Nardes, e item 9.3 do Acórdão 793/2016-TCU-Plenário, da relatoria do ministro Raimundo Carreiro.
As citadas deliberações tratam de temas relacionados a gestão e governança da renúncia de receitas.     
HISTÓRICO
No âmbito do TC Processo 010.052/2009-7, o TCU realizou levantamento acerca dos procedimentos de controle do cumprimento do disposto no art. 14 da Lei Complementar 101/2000 - Lei de Responsabilidade Fiscal (LRF) , resultando no Acórdão 747/2010-TCU-Plenário, que, entre outras deliberações, determinou ao então Ministério da Fazenda que:
9.2.3.2. promova a sistematização dos procedimentos a serem adotados na avaliação das propostas que envolvam a concessão de renúncia de receitas, assim como a definição de competências dos vários órgãos envolvidos nesse processo, com vistas a garantir o cumprimento do art. 14 da Lei de Responsabilidade Fiscal e assegurar que tal procedimento seja transparente e passível de controle;
Referida deliberação foi monitorada no TC Processo 012.606/2012-0, que resultou no Acórdão 809/2014, no qual o TCU determinou à Secretaria de Macroavaliação Governamental (Semag) que:
9.5.2. examine o teor da Portaria/MF 453/2013 e verifique em que medida atende à determinação contida no subitem 9.2.3.2 do Acórdão 747/2010-TCU-Plenário;
Outra fiscalização do TCU ocorreu por meio do TC Processo 018.259/2013-8, levantamento cujo objetivo foi conhecer e avaliar a estrutura de governança das renúncias tributárias, considerando as etapas de instituição, previsão, monitoramento da concessão e da execução, avaliação e controle. A fiscalização ensejou o Acórdão 1.205/2014, cujo item 9.4 assim deliberou:
9.4. recomendar à Secretaria da Receita Federal do Brasil do Ministério da Fazenda que divulgue em seu sítio na internet os cadernos metodológicos que explicitam a forma de cálculo de cada item do Demonstrativo de Gastos Tributários e, também, os pressupostos utilizados para enquadramento da desoneração como gasto tributário, com o fim de conferir transparência à metodologia de cálculo das previsões de renúncias tributárias constantes desse demonstrativo;
Essa recomendação foi considerada em implementação pelo item 9.3 do Acórdão 2756/2018-TCU-Plenário:
9.3. considerar parcialmente implementadas a recomendação contida no item 9.4 do Acórdão 1205/2014-TCU-Plenário e a determinação contida no subitem 9.2.3.2 do Acórdão 747/2010-TCU-Plenário; 
No Acórdão 793/2016-TCU-Plenário (exarado no TC Processo 033.150/2015-0) , consta a seguinte determinação:
9.3. determinar à Secretaria da Receita Federal do Brasil que informe semestralmente ao Tribunal, a partir do exercício de 2016, a situação das medidas adotadas para a publicação das metodologias de cálculo dos gastos tributários e dos pressupostos utilizados para enquadramento das desonerações no conceito de gasto tributário, com base no Sistema Tributário de Referência;
Tal determinação foi considerada "em implementação" pelo item 9.4 do Acórdão 2756/2018-TCU-Plenário, emitido no âmbito do TC Processo 029.350/2017-4, processo de monitoramento de deliberações dos Acórdãos 747/2010, 809/2014, 1.205/2014 e 793/2016, todos do Plenário do TCU:
Acórdão 2756/2018-TCU-Plenário
 (...) 
9.4. considerar em implementação a determinação contida no item 9.3 do Acórdão 793/2016-TCU-Plenário;
O Acórdão 2756/2018-TCU-Plenário realizou ainda as seguintes determinações:
9.5. determinar à Secretaria da Receita Federal do Brasil que, no prazo de noventa dias, publique em linguagem acessível, em sua página na internet, a metodologia de cálculo de cada item do Demonstrativo de Gastos Tributários, indicando os parâmetros metodológicos utilizados, em obediência ao disposto no inciso XXXIII do art. 5º da Constituição Federal de 1988 e no art. 8º da Lei de Acesso à Informação (Lei 12.527/2011) ;
9.6. determinar ao Ministério do Planejamento, Desenvolvimento e Gestão, na qualidade de coordenador do Comitê de Monitoramento e Avaliação de Políticas Públicas (CMAP) , conforme art. 2º, inciso I, da Portaria Interministerial MP/MF/CC/CGU n. 102/2016, com base nos art. 7º, inciso V, e art. 8º, § 1º, inciso V, da Lei 12.527/2011, que, no prazo de trinta dias, encaminhe ao TCU plano de ação do trabalho de interoperabilidade das bases de dados sob responsabilidade do Governo Federal, em desenvolvimento no âmbito do comitê, incluindo cronograma de implementação de cada etapa e as bases de dados contempladas;
9.7. determinar ao Ministério da Fazenda que encaminhe, em cumprimento ao disposto no art. 7º, inciso V, e no art. 8º, § 1º, inciso V, da Lei 12.527/2011, no prazo de trinta dias, plano de implementação das ações contempladas no Projeto Estratégico Corporativo denominado 'Modelo de Governança dos Gastos Tributários da União', no âmbito do Programa de Modernização Integrada do Ministério da Fazenda (PMINF) , incluindo cronograma de implementação de cada ação, com destaque para as seguintes ações: elaboração de relatório de subsídios da União, contendo análise pormenorizada da evolução dos benefícios creditícios e financeiros da União e dos gastos tributários; e proposição de modelo de governança para as políticas financiadas por benefícios creditícios e financeiros e/ou gastos tributários da União, contemplando as etapas de formulação, monitoramento, gestão e avaliação;
9.8. determinar à Semag que monitore o cumprimento das providências acima elencadas, bem como avalie a aptidão do Decreto 9.588, de 27 de novembro de 2018, para resolver as constatações atinentes à concessão e gestão de subsídios e, em especial, ao recomendado nos subitens 9.2.1 e 9.2.2 do Acórdão 1205/2014-TCU-Plenário;
Os subitens 9.2.1 e 9.2.2 do Acórdão 1205/2014-TCU-Plenário possuem o seguinte teor:
9.2.1. criar mecanismos de acompanhamento e avaliação dos benefícios tributários sem órgão gestor identificado na legislação instituidora, incluindo o cronograma e a periodicidade das avaliações, com o fim de verificar se tais benefícios alcançam os fins aos quais se propõem e a pertinência de atribuir o papel de supervisão desses gastos tributários a algum órgão do Poder Executivo;
9.2.2. orientar os ministérios setoriais responsáveis pela gestão de ações governamentais financiadas por renúncias tributárias quanto à elaboração de metodologia de avaliação da eficiência, eficácia e efetividade dos programas ou projetos que utilizam recursos renunciados em decorrência de benefícios tributários, incluindo o cronograma e a periodicidade das avaliações;
EXAME TÉCNICO
A análise das deliberações ora monitoradas será realizada, quando cabível, de forma agrupada, por afinidade temática. A tabela seguinte sintetiza os agrupamentos de deliberações:
Tabela 1 - Deliberações por grupo
	Grupo
	Acórdão
	Deliberação

	interoperabilidade base de dados
	2.758/2018 
	9.6. determinar ao Ministério do Planejamento, Desenvolvimento e Gestão, na qualidade de coordenador do Comitê de Monitoramento e Avaliação de Políticas Públicas (CMAP) , conforme art. 2º, inciso I, da Portaria Interministerial MP/MF/CC/CGU n. 102/2016, com base nos art. 7º, inciso V, e art. 8º, § 1º, inciso V, da Lei 12.527/2011, que, no prazo de trinta dias, encaminhe ao TCU plano de ação do trabalho de interoperabilidade das bases de dados sob responsabilidade do Governo Federal, em desenvolvimento no âmbito do comitê, incluindo cronograma de implementação de cada etapa e as bases de dados contempladas;

	metodologia
	1.205/2014
	9.4. recomendar à Secretaria da Receita Federal do Brasil do Ministério da Fazenda que divulgue em seu sítio na internet os cadernos metodológicos que explicitam a forma de cálculo de cada item do Demonstrativo de Gastos Tributários e, também, os pressupostos utilizados para enquadramento da desoneração como gasto tributário, com o fim de conferir transparência à metodologia de cálculo das previsões de renúncias tributárias constantes desse demonstrativo;

		793/2016
	9.3. determinar à Secretaria da Receita Federal do Brasil que informe semestralmente ao Tribunal, a partir do exercício de 2016, a situação das medidas adotadas para a publicação das metodologias de cálculo dos gastos tributários e dos pressupostos utilizados para enquadramento das desonerações no conceito de gasto tributário, com base no Sistema Tributário de Referência;

		2.756/2018
	9.4. considerar em implementação a determinação contida no item 9.3 do Acórdão 793/2016-TCU-Plenário;

		2.756/2018 
	9.5. determinar à Secretaria da Receita Federal do Brasil que, no prazo de noventa dias, publique em linguagem acessível, em sua página na internet, a metodologia de cálculo de cada item do Demonstrativo de Gastos Tributários, indicando os parâmetros metodológicos utilizados, em obediência ao disposto no inciso XXXIII do art. 5º da Constituição Federal de 1988 e no art. 8º da Lei de Acesso à Informação (Lei 12.527/2011) ;

	sistematização de procedimentos
	747/2010
	9.2.3.2. promova a sistematização dos procedimentos a serem adotados na avaliação das propostas que envolvam a concessão de renúncia de receitas, assim como a definição de competências dos vários órgãos envolvidos nesse processo, com vistas a garantir o cumprimento do art. 14 da Lei de Responsabilidade Fiscal e assegurar que tal procedimento seja transparente e passível de controle;

		809/2014
	9.5.2. examine o teor da Portaria/MF 453/2013 e verifique em que medida atende à determinação contida no subitem 9.2.3.2 do Acórdão 747/2010-TCU-Plenário;

		1.205/2014
	9.2.1. criar mecanismos de acompanhamento e avaliação dos benefícios tributários sem órgão gestor identificado na legislação instituidora, incluindo o cronograma e a periodicidade das avaliações, com o fim de verificar se tais benefícios alcançam os fins aos quais se propõem e a pertinência de atribuir o papel de supervisão desses gastos tributários a algum órgão do Poder Executivo;

		1.205/2014
	9.2.2. orientar os ministérios setoriais responsáveis pela gestão de ações governamentais financiadas por renúncias tributárias quanto à elaboração de metodologia de avaliação da eficiência, eficácia e efetividade dos programas ou projetos que utilizam recursos renunciados em decorrência de benefícios tributários, incluindo o cronograma e a periodicidade das avaliações;

		2.756/2018
	9.3. considerar parcialmente implementadas a recomendação contida no item 9.4 do Acórdão 1205/2014-TCU-Plenário e a determinação contida no subitem 9.2.3.2 do Acórdão 747/2010-TCU-Plenário; 

		2.756/2018 
	9.7. determinar ao Ministério da Fazenda que encaminhe, em cumprimento ao disposto no art. 7º, inciso V, e no art. 8º, § 1º, inciso V, da Lei 12.527/2011, no prazo de trinta dias, plano de implementação das ações contempladas no Projeto Estratégico Corporativo denominado 'Modelo de Governança dos Gastos Tributários da União', no âmbito do Programa de Modernização Integrada do Ministério da Fazenda (PMINF) , incluindo cronograma de implementação de cada ação, com destaque para as seguintes ações: elaboração de relatório de subsídios da União, contendo análise pormenorizada da evolução dos benefícios creditícios e financeiros da União e dos gastos tributários; e proposição de modelo de governança para as políticas financiadas por benefícios creditícios e financeiros e/ou gastos tributários da União, contemplando as etapas de formulação, monitoramento, gestão e avaliação;

		2.756/2018 
	9.8. determinar à Semag que monitore o cumprimento das providências acima elencadas, bem como avalie a aptidão do Decreto 9.588, de 27 de novembro de 2018, para resolver as constatações atinentes à concessão e gestão de subsídios e, em especial, ao recomendado nos subitens 9.2.1 e 9.2.2 do Acórdão 1205/2014-TCU-Plenário; 

Fonte: Elaboração própria.
Interoperabilidade de bases de dados
O item 9.6 do Acórdão 2756/2018-TCU-Plenário, que será analisado de forma isolada, trata da interoperabilidade das bases de dados do Governo Federal.
O então Ministério do Planejamento, Desenvolvimento e Gestão, por meio do Ofício 367/2019-MP, de 3/1/2019 (peça 75 do TC Processo 029.350/2017-4) respondeu ao item 9.6 do Acórdão 2756/2018-TCU-Plenário.
O ofício encaminhou a Nota Técnica 30826/2018-MP, elaborada pela Secretaria de Planejamento e Assuntos Econômicos, bem como a Nota Informativa 17950/2018-MP, da Secretaria de Tecnologia da Informação e Comunicação (Setic/MP) .
Na Nota 30826/2018-MP, os seguintes pontos são destacados.
Em razão de dificuldades para realizar cruzamentos de dados, houve esforços no âmbito do Comitê de Monitoramento e Avaliação de Políticas Públicas Federais (CMAP) para aperfeiçoar a interoperabilidade das bases de dados, em que pese a atividade não se limitar a cruzamentos de dados.
A nota registra avanços como a Plataforma de Análise de Dados do Governo Federal (GovData) e a revisão do Decreto 8.789/2016 (posteriormente revogado pelo Decreto 10.046, de 9/10/2019, que dispõe "sobre a governança no compartilhamento de dados no âmbito da administração pública federal e institui o Cadastro Base do Cidadão e o Comitê Central de Governança de Dados".
Informa ainda que a interoperabilidade de dados não se resume a um projeto com início e fim definidos ou a um único produto ou serviço, razão pela qual alega não dispor de um plano de ação e cronograma de implementação de cada etapa. Trata-se de um processo de aperfeiçoamento contínuo entre serviços e sistemas.
Cita Nota Informativa da Setic que discorre sobre o GovData, relacionando as bases de dados já disponíveis na plataforma e as previstas, com as ferramentas de uso.
Já a Nota 17950/2018 menciona dois despachos da Coordenação-Geral de Avaliação de Políticas e Programas da Secretaria de Planejamento e Assuntos Econômicos (Seplan) e o Gabinete da Secretaria de Tecnologia da Informação e Comunicação (Setic) . Reforça que a plataforma GovData busca gerar informações estratégicas para subsidiar a tomada de decisão a partir de cruzamento e análise de dados, que implementa a tecnologia BigData, reunindo as principais bases de dados para permitir utilização por parte dos órgãos e entidades.
Relata a supracitada nota que a referida plataforma usa ferramentas próprias de análises de dados, tais como análise estatística, descoberta e visualização de dados, e possuía "21 bases do Governo Federal com garantia de disponibilidade, integridade, confidencialidade, autenticidade e confiabilidade das informações".
Expõe ainda que a plataforma está hospedada em nuvem no Serviço Federal de Processamento de Dados (Serpro) e na Empresa de Tecnologia e Informações da Previdência Social (Dataprev) , resultando na redução de custos e maior celeridade no acesso.
A nota apresenta a legislação aplicável, as 21 bases de dados disponibilizadas à época e as ferramentas (lago de dados - hadoop; qlicksense, microstrategy, spotfire e rstudio) . Além disso, registram-se iniciativas para incorporação de novas bases e aperfeiçoamento de layout, a fim de aumentar a oferta de produtos e o quantitativo de cientistas de dados.
Informa também a pretensão de substituir o Decreto 8.789/2016 para realizar avanços na definição da categorização dos mecanismos de compartilhamento de bases de dados, criação do Cadastro Base do Cidadão (CBC) e instituição do Comitê Central de Governança e Dados (CCGD) .
Observa-se que o Decreto 10.046, publicado em 9/10/2019, tratou de tais avanços, com capítulos que tratam dos níveis de compartilhamento de dados, das regras gerais de compartilhamento de dados, do cadastro base do cidadão e do comitê central de governança de dados, além de disposições gerais, finais e transitórias.
Pelo exposto, entende-se que a determinação 9.6 do Acórdão 2756/2018-TCU-Plenário deve ser considerada cumprida, visto que as informações enviadas ao TCU foram suficientes para apresentar os avanços do processo de interoperabilidade de dados no âmbito do Governo Federal.
Registra-se que, de fato, o processo de análise de dados é por natureza contínuo e requer aperfeiçoamento constante, e que considerar a determinação cumprida não significa manifestação do TCU quanto à suficiência ou à qualidade da implementação e difusão da utilização das ferramentas no âmbito dos órgãos e entidades. A referida análise ultrapassa os objetivos do presente monitoramento e poderá ser realizada em momento posterior pelo Tribunal, de acordo com o planejamento e as prioridades definidas pela Secretaria-Geral de Controle Externo do TCU.
Metodologia de cálculo dos gastos tributários
Os itens 9.4 do Acórdão 1205/2014-TCU-Plenário, 9.3 do Acórdão 793/2016-TCU-Plenário e 9.4 e 9.5 do Acórdão 2756/2018-TCU-Plenário tratam de medidas a serem adotadas pela Receita Federal do Brasil (RFB) para publicação de metodologia de cálculo dos gastos tributários, indicando os parâmetros metodológicos utilizados, com base no Sistema Tributário de Referência.
No TC Processo 033.150/2015-0, que ensejou o Acórdão 793/2016-TCU-Plenário, a RFB tem informado ao TCU periodicamente sobre as medidas tomadas para publicação da metodologia de "cálculo dos gastos tributários e dos pressupostos utilizados para enquadramento das desonerações no conceito de gasto tributário, com base no Sistema Tributário de Referência".
Os Ofícios 902/2016, de 27/10/2016 (peça 66 do processo supracitado) , 210/2017, de 11/4/2017 (peça 68 do TC Processo 033.150/2015-0) , 860/2017, de 7/11/2017 (peça 69) , 1.093/2018, de 9/11/2018 (peça 70) , 1.148/2019, de 30/6/2019 (peça 71) e 389/2019, todos da RFB, informam acerca das medidas adotadas "para a publicação das metodologias de cálculo dos gastos tributários e dos pressupostos utilizados para enquadramento das desonerações no conceito de gasto tributário, com base no Sistema Tributário de Referência".
A RFB enviou o Ofício 304/2019-RFB-Gabinete, de 19/3/2019 (peça 76 do TC Processo 029.350/2017-4) , que encaminha a Nota Audit 18, de 18/3/2019, elaborada pela Coordenação-Geral de Auditoria Interna e Gestão de Riscos da Receita Federal.
Na referida nota, a RFB informa que está publicada a primeira versão do anexo metodológico, em linguagem acessível, utilizado para o cálculo dos gastos tributários, e destaca que o citado anexo e seu conteúdo estão em constante evolução, de acordo com a necessidade ou disponibilidade de novas informações, bem como podem ser alterados para aumentar a precisão e confiabilidade das estimativas apresentadas.
A RBF destaca ainda a inserção de mudanças em metodologias previstas para ocorrerem "junto com a entrega do Demonstrativo dos Gastos Tributários - Bases Efetivas 2016 - Série 2014 - 2019". 
Em consulta ao site da Receita Federal, verificou-se que o DGT Bases Efetivas 2016 está publicado no link https://receita.economia.gov.br/dados/receitadata/renuncia-fiscal/demonstrativos-dos-gastos-tributarios/dgt-bases-efetivas  (acesso em 10/3/2020) .
O DGT Bases Efetivas 2016 tem o objetivo de:
 (...) "estimar a perda de arrecadação decorrente da concessão de benefícios de natureza tributária (gastos tributários) e, desse modo, dar maior transparência às políticas fiscais e aos tratamentos diferenciados existentes, bem como subsidiar os formuladores de políticas públicas e possibilitar aos cidadãos visualizar a alocação dos recursos públicos e a distribuição da carga tributária".
Esse documento conceitua gasto tributário como gastos indiretos via sistema tributário para atender objetivos econômicos e sociais, sendo uma exceção ao Sistema Tributário de Referência, reduzindo a arrecadação potencial e aumentando a disponibilidade do contribuinte, em linha com os critérios adotados pelos países membros da Organização para a Cooperação e o Desenvolvimento Econômico (OCDE) e as práticas divulgadas pelo Centro Interamericano de Administrações Tributárias (Ciat) .
No item "Informações Metodológicas", o DGT destaca que a RFB realiza uma mensuração individualizada dos itens que compõem o demonstrativo anualmente. Registra ainda que as mensurações têm natureza de estimativas, projeções ou previsões, e que o método de perda de arrecadação "simula uma tributação normal sobre o volume das operações desoneradas que efetivamente ocorreram, ou esperadas para o futuro, mantendo os demais fatores constantes. Por definição, não leva em consideração as alterações de comportamento dos contribuintes" (método mais utilizado entre os países da OCDE) .
O DGT informa que as medições dos gastos tributários utilizam "fontes internas e externas, provenientes de declarações, escriturações, processos, cadastros, documentos de arrecadação e relatórios estatísticos". Esclarece ainda que as fontes para o cálculo, os motivos para enquadramento da renúncia como gasto tributário e as metodologias aplicadas estão disponíveis na área "Dados Abertos" do site da RFB.
No site http://receita.economia.gov.br/dados/receitadata/renuncia-fiscal (acesso em 11/3/2020) , consta o documento "Metodologia de Cálculo dos Gastos Tributários", o qual apresenta:
os fundamentos metodológicos envolvidos na estimativa de renúncia, além de apresentar, de forma compreensível, como é feito o cálculo de cada Gasto Tributário, possibilitando aos cidadãos visualizar, de forma mais clara, a alocação dos recursos públicos e a distribuição da carga tributária (grifou-se) .
O documento considera desonerações tributárias todas as situações "que promovam presunções creditícias, anistias, reduções de alíquotas, deduções, abatimentos e diferimentos de obrigações de natureza tributária", e afirma que a identificação de desonerações não é tarefa elementar. Destaca ainda as seguintes similaridades observadas na identificação dos gastos tributários:
As desonerações tributárias em questão devem possuir objetivos similares aos das despesas públicas. Possuem, portanto, uma lógica orçamentária associada; 
Estas desonerações apresentam-se como sendo um desvio da "estrutura normal da tributação". São sempre de caráter não geral. 
O item "ASPECTOS METODOLÓGICOS" afirma que o cálculo das renúncias tem natureza peculiar, que requer o emprego de certas premissas, suposições e critérios" e os valores das renúncias não podem ser comparados entre si ou com os gastos diretos.
Os tipos de metodologia descritos para a mensuração dos gastos tributários são (i) perda de arrecadação (ex-post) ; (ii) ganho de arrecadação (ex-ante) ; (iii) gasto tributário equivalente. A RFB adota o método de "perda de arrecadação", em linha com o objetivo principal do DGT, que é realizar um paralelo entre os gastos diretos e indiretos de forma tempestiva e abrangente.
Cada gasto tributário é medido isoladamente e os totais representam o somatório dos valores individuais, mas não representam o efeito conjunto da supressão de todos os itens. As formas de cálculo empregadas pela RFB são (i) obtenção direta, aplicada em casos específicos, em que o valor é obtido diretamente dos campos das declarações dos contribuintes; (ii) estimativas com base em dados agregados, que simula a apuração normal aplicado ao caso específico desonerado; e (iii) microssimulações, método que "consiste em refazer a apuração do tributo, contribuinte a contribuinte, simulando uma tributação normal, de acordo com os parâmetros gerais (base de cálculo, alíquota e outros) , retirando o efeito dos gastos tributários e chegando a um tributo devido simulado) ".
Em seguida, o item "GASTOS TRIBUTÁRIOS" - TRIBUTOS ENVOLVIDOS" demonstra a forma utilizada para o cálculo de cada gasto tributário. Para cada gasto tributário, o documento evidencia a descrição, a regulamentação, o prazo de vigência, a fonte de informações, a função orçamentária, a regionalização e a metodologia de cálculo.
 Da leitura dos campos referentes a cada gasto tributário, notadamente do item "descrição", verificam-se avanços significativos acerca da publicação metodologia de cálculo utilizada em cada caso.
Em que pese o caráter eminentemente técnico das definições, percebe-se esforço para que cada gasto tributário seja compreendido. Em diversos casos, o leitor que não está familiarizado com o vocabulário afeto à área tributária segue tendo dificuldades em assimilar os conceitos e metodologias, mas entende-se que as informações metodológicas, seja nas partes gerais do documento ou nos itens referentes a cada gasto tributário, comunicam com uma linguagem razoavelmente acessível.
É certo que o processo de dar transparência aos gastos tributários requer aperfeiçoamento contínuo e que há espaço para avanço nas publicações atualmente realizadas, mas o estágio atual de informações metodológicas permite concluir pelo cumprimento e implementação das deliberações ora analisadas.
Registra-se que o presente monitoramento não realizou procedimentos de validação da confiabilidade das informações apresentadas no documento "Metodologia de Cálculo dos Gastos Tributários", visto que ultrapassa o escopo deste trabalho.
Sistematização de procedimentos
A análise quanto ao cumprimento das seguintes deliberações será feita de forma conjunta, por tratarem de tema correlato: item 9.2.3.2 do Acórdão 747/2010-TCU-Plenário; item 9.5.2 do Acórdão 809/2014-TCU-Plenário; itens 9.2.1 e 9.2.2 do Acórdão 1205/2014-TCU-Plenário; e itens 9.3, 9.7 e 9.8 do Acórdão 2756/2018-TCU-Plenário.
Por meio da Nota Técnica SEI 10/2018/COMFI/SUFIL/SEFEL-MFF (peça 3) , de 28/12/2018, o então Ministério da Fazenda informou as medidas adotadas em relação ao Acórdão 2756/2018-TCU-Plenário. A nota destaca lacunas processuais e institucionais nos padrões de governança das políticas financiadas por subsídios.
O diagnóstico realizado apontou consequências como "impactos negativos na arrecadação e na efetividade dos gastos; dificuldades na escolha de prioridades de políticas públicas; ampliação da regressividade do sistema tributário; aumento da tributação de não beneficiários das políticas". Nesse contexto, elaborou-se, no âmbito do Programa de Modernização Integrada do Ministério da Fazenda (PMIMF) , o "Modelo de governança dos gastos tributários da União"
A nota aponta outras ações atinentes à governança de subsídios, a exemplo da edição do Decreto 9.203/2017 e da Portaria 267/2018 do Ministério da Fazenda, que instituiu o Comitê Estratégico de Governança (CEG) .
Registra também constituição de grupo técnico para implementar arcabouço normativo e institucional e estabelecer uma ação coordenada do Governo Federal, no qual foi proposta a criação do Comitê de Monitoramento e Avaliação dos Subsídios da União (CMAS) , responsável pelo monitoramento e a avaliação desses gastos e por assegurar a transparência ativa de seus atos e a adoção de boas práticas de governança.
Encaminha ainda o Plano de implementação das ações do Modelo de Governança dos Subsídios da União e correlato Cronograma de Atividades Institucionais, com detalhamento de ações em prol da melhoria dos parâmetros estratégicos, de liderança e controle. As etapas do referido plano dizem respeito, em síntese, à instituição do CMAS, realizada pelo Decreto 9.588/2018, e ao desenvolvimento de suas atividades, a exemplo da designação de componentes, realização de reuniões, constituição de grupo técnico e aprovação pelo CMAS da proposição do Modelo de Governança e envio ao TCU. Cada etapa possui prazo, responsáveis e detalhamento das atividades.
Figura 1 - Cronograma para a proposição do Modelo de Governança dos Subsídios da União
Fonte: Nota Técnica SEI 10/2018/COMFI/SUFIL/SEFEL-MFF (peça 3) .
Em dezembro de 2019, foi publicado pelo Comitê de Monitoramento e Avaliação de Subsídios da União (CMAS) o Relatório Preliminar do Grupo Técnico (GT) instituído com a finalidade de elaborar proposição de Modelo de Governança dos Subsídios da União (peças 78 a 82 do TC Processo 029.350/2017-9) . O Comitê tem representantes de órgãos do Ministério da Economia (Secretaria de Avaliação, Planejamento, Energia e Loteria - Secap, Secretaria do Tesouro Nacional - STN, Secretaria de Política Econômica - SPE e Secretaria Especial da Receita Federal do Brasil - RFB) , da Casa Civil da Presidência da República (Subchefia de Ação Governamental e Subchefia de Articulação e Monitoramento) e da Controladoria-Geral da União - CGU (Secretaria Federal de Controle Interno - SFCI) .
O GT/Modelo de Governança dos Subsídios da União foi composto por representantes dos órgãos citados no parágrafo anterior, além de representante do Instituto de Pesquisa Econômica Aplicada (Ipea) como colaborador técnico.
O documento apresenta uma síntese do fluxo de ações processuais que envolve o ciclo de políticas públicas financiadas por benefícios de natureza financeira, tributária e creditícia, com a finalidade de proposição de Modelo de Governança dos Subsídios da União, em linha com a determinação do item 9.7 do Acórdão 2.756/2018 ora monitorada.
Cita a crescente utilização dos subsídios entre 2003 (3% do PIB) e 2018 (4,6% do PIB) como instrumento de financiamento de políticas públicas (chegou a 6,7% do PIB em 2015) , e destaca que foram contempladas as etapas de formulação, monitoramento, gestão e avaliação.
Registra que, em que pesem as ações de aprimoramento e transparência adotadas pelos órgãos públicos (Ministério da Economia e órgãos de controle) , há lacunas que devem ser preenchidas no arcabouço normativo para promover a eficiência alocativa dos escassos recursos públicos.
Informa que o modelo proposto evidenciou a necessidade de aprimoramentos institucionais referentes a: (i) identificação de responsáveis pela gestão, coordenação e supervisão de políticas públicas financiadas por subsídios; (ii) requisitos para aferir previamente os impactos orçamentários financeiros; (iii) critérios de elegibilidade dos beneficiários; (iv) indicadores ex ante e ex post para avaliação; (v) formas de monitoramento adotadas pelos órgãos responsáveis; (vi) diretrizes de avaliação e publicização sobre o impacto econômico; (vii) divulgação de parâmetros de eficiência, eficácia e efetividade do instrumento do subsídio.
As seções II e III do relatório evidenciam a base conceitual de subsídios e de governança pública adotadas pelo Ministério da Economia; a seção IV apresenta um panorama da experiência internacional; a seção V mostra as ações processuais que pautam o ciclo de políticas públicas financiadas por subsídios da União; a seção VI explicita as lacunas no rito processual das renúncias; a seção VII detalha os parâmetros metodológicos adotados na abordagem dos processos de trabalhos internos do ME; a seção VIII propõe um modelo de governança para as políticas financiadas por subsídios; e a seção IX representa um primeiro esforço de modelagem institucional referente à estruturação do ciclo de políticas públicas financiadas por subsídios, considerando as atribuições e competências regimentais singulares de cada órgão.
A seção II cita o conceito de governança pública desenvolvido nos trabalhos realizados entre o TCU e a OCDE: "um conjunto de mecanismos de liderança, estratégia e controle, postos em prática para avaliar, direcionar e monitorar a gestão, com vistas à condução de políticas públicas e à prestação de serviços de interesse da sociedade". 
A seção III retoma o conceito de subsídio adotado no documento e apresenta histórico com o crescimento das renúncias desde 2003, concluindo pela necessidade de aumentar a transparência, o controle e a governança dos gastos tributários e benefícios creditícios, elevando a eficiência alocativa, a eficácia e a efetividade dos subsídios da União.
Na seção IV, registra-se a dificuldade apontada pela OCDE "em se realizar comparações internacionais, devido às diferenças de conceituação e contabilização entre os países". Destaca-se como elemento comum a noção de desvio de um sistema de tributação padrão. Todos os países analisados pela OCDE em 2010 utilizam o método "perda de receita ex-ante". Há desde países que realizam avaliações por meio de cronograma de revisão regular dos gastos tributários até outros que pouco fazem em relação a monitoramento e avaliação.
A seção V referencia o ciclo de políticas públicas, válido para gastos diretos e subsídios, no qual explicita a sequência lógica da ação governamental.
Figura 2: Ciclo de políticas públicas financiadas por Subsídios da União
Fonte: Secap.
Informa ainda que a abordagem do documento contempla as etapas de formulação, gestão, monitoramento e avaliação, em linha com o Acórdão 2756/2018-TCU-Plenário.
Na formulação, o documento cita como lacunas existentes em determinados benefícios: "ausência de objetivos, metas, indicadores, prazo de vigência, órgão gestor, informações quantitativas e qualitativas necessárias para os processos de monitoramento e avaliação". Menciona também o anexo de fluxo processual, o qual prevê uma melhoria de organização institucional por meio da definição de unidade de coordenação e supervisão das políticas no âmbito da Secretaria-Executiva do ME. Além das atribuições dos órgãos singulares, cria-se ambiente para análise efetiva das políticas, mediante a utilização de modelo lógico, árvore de problemas, análise de evidências, guia ex-ante de avaliação de políticas públicas e questões prévias a proposições legislativas definidas pelo Decreto 9.191/2017.
Quanto ao monitoramento, o documento aponta lacuna pertinente à ausência de uma estratégia sistematizada de acompanhamento das políticas. Informa que a instituição da unidade de governança dos subsídios da União, no âmbito da Secretaria-Executiva do ME, reunirá condições para aprimoramento da gestão e governança em relação às lacunas verificadas.
Acerca da avaliação, o documento destaca que a criação do CMAS foi um aprimoramento institucional devido à instituição de parâmetros normativos-institucionais para implementação de um processo de avaliação de políticas financiadas por subsídios, e a utilização de critérios de relevância e materialidade, em vista do elevado número de políticas. 
A seção VI registra a edição dos guias de avaliação de políticas públicas (ex-ante e ex-post) . Aborda ainda que o demonstrativo exigido pelo art. 165, § 6º, da CF/1988 não compõe a peça principal do orçamento da União e não se subordina ao escrutínio por parte do Congresso Nacional. Lista também lacunas institucionais e processuais, tais como (i) ausência de normatização para criação de subsídios; (ii) subsídios instituídos sem elementos constitutivos essenciais; (iii) falta de transparência em etapas do ciclo de políticas públicas; (iv) omissão normativa quanto à avaliação de resultados; (v) dificuldade na identificação de beneficiários; (vi) institucionalidade frágil na atuação dos órgãos centrais e setoriais; (vii) ausência de gerenciamento de riscos fiscais.
A seção VII detalha a metodologia da proposta de Modelo de Governança dos Subsídios da União, que contemplou entrevistas, mapeamento de fluxos de trabalho, identificação de lacunas e possibilidades de aprimoramento processual.
A seção VIII propõe, em síntese, os seguintes aprimoramentos:
Instituição de lei específica para pautar o ciclo de políticas públicas que contemple o estabelecimento de base conceitual com elementos essenciais; definição de estrutura de governança; atribuição de cálculo do impacto nas proposições legislativas, envolvendo consultorias jurídicas do CN e ME; definição de parâmetros de controle e accountability para os responsáveis pelo processo decisório;
Instituição de parâmetros de coordenação, supervisão e comunicação no Centro de Governo para aperfeiçoar a governança dos subsídios;
Definição de unidade específica no ME para tratar de governança de subsídios, que seja responsável por tarefas como revisão de proposições; análise de custo-benefício vis-à-vis aos gastos diretos; centralização de manifestações técnicas; resolução de divergências técnicas; revisão de conformidade com a legislação em vigor; tomada de decisão quanto às medidas de compensação; revisão da Portaria MF 453/2013; adequação ao guia ex-ante de avaliação de políticas públicas; interação institucional com órgãos setoriais; e criação de mecanismos para tornar a comunicação efetiva em âmbito interno e externo;
Criação de Conselho de Especialistas em Subsídios da União;
Elaboração de Orçamento anual de Subsídios da União, em bases permanentes, contemplando planejamento, previsibilidade de gastos, monitoramento, avaliação e controle social;
Revisão regimental no ME para otimizar a ação dos órgãos singulares, evitando a sobreposição e otimizando os processos de trabalho.
A seção IX exibe os anexos do documento: fluxo processual dos subsídios da União (IX.I) , dividido em benefícios creditícios e financeiros (I) e tributários (II) . O item IX.II sintetiza 32 lacunas apontadas no Acórdão 1205/2014-TCU-Plenário.
Já o item IX.III mostra questões a serem analisadas na elaboração de atos normativos, com base no Decreto 9.191/2017. As questões tratam dos temas diagnóstico, alternativas, competência legislativa, necessidade de lei, reserva legal, norma temporária, medida provisória, oportunidade do ato normativo, densidade do ato normativo, direitos fundamentais, norma penal, norma tributária, norma de regulação profissional, compreensão do ato normativo, exequibilidade, análise de custos envolvidos, simplificação administrativa, prazo de vigência e de adaptação e avaliação de resultados.
Compõem o Relatório Preliminar do Grupo Técnico dois anexos, Fluxo Processual - Gastos Tributários e Fluxo Processual - Benefícios Financeiros e Creditícios
O documento Fluxo Processual - Gastos Tributários apresenta seis fluxogramas:
O primeiro trata da hipótese de formulação de iniciativa do Congresso Nacional, que envolve o Congresso Nacional, Receita Federal, SPE, secretaria-executiva, secretarias especiais, STN, Secap, PGFN, assessoria de assuntos parlamentares e Casa Civil;
O segundo diz respeito à formulação de iniciativa setorial (via gabinete do ministro) , e contempla o órgão setorial, Receita Federal, secretaria-executiva, SPE, secretarias especiais, STN, Secap, PGFN, gabinete do ministro e Casa Civil; 
Já o terceiro refere-se à formulação de iniciativa setorial (via secretaria-executiva) , com participação do órgão setorial, Receita Federal, SPE, secretarias especiais, STN, Secap, PGFN, gabinete do ministro e Casa Civil;
O fluxograma 4 discorre sobre a formulação de inciativa da SPE, e o processo envolve Receita Federal, SPE, secretaria-executiva, secretarias especiais, STN, Secap, PGFN, gabinete do ministro e Casa Civil; 
O quinto menciona a formulação de iniciativa de entidades de classe. Participam as entidades de classe, Receita Federal, SPE, secretaria-executiva, secretarias especiais, STN, Secap, PGFN, gabinete do ministro e Casa Civil; 
O último fluxograma regula as alterações proposta pela SPE, com participação da Receita Federal, SPE, secretaria-executiva, secretarias especiais, STN, Secap, PGFN, gabinete do ministro, assessoria de assuntos parlamentares, Casa Civil e do Congresso Nacional. 
Já o anexo Fluxo Processual - Benefícios Financeiros e Creditícios contém dez fluxogramas, sendo sete relacionados à formulação, a depender se a iniciativa é do Congresso Nacional, da Casa Civil, da SPE (há fluxograma específico para o Plano Safra) , da STN ou de órgão setorial (via secretaria-executiva ou gabinete de ministro) .
Os outros três fluxogramas referem-se às etapas de execução, monitoramento e avaliação:
A execução envolve a STN, SPE, Secap, órgãos externos, instituições financeiras e beneficiários;
O monitoramento conta com a participação da SPE, STN, Secap e órgãos externos;
A avaliação contempla a SPE, STN, Secap e ministérios setoriais.
Em 12/6/2019, o Decreto 9.834/2019 (que revogou o Decreto 8.588/2018) instituiu o Conselho de Monitoramento e Avaliação de Políticas Públicas (CMAP) , cuja finalidade é avaliar políticas selecionadas, financiadas por gastos diretos ou subsídios e monitorar a implementação das propostas de alterações nessas políticas. 
O normativo prevê lista anual de políticas a serem avaliadas e cronograma de avaliação, bem como cria o Comitê de Monitoramento e Avaliação de Gastos Diretos (CMAG) e o Comitê de Monitoramento e Avaliação dos Subsídios da União (CMAS) . O Anexo I define órgãos gestores e corresponsáveis pelas políticas públicas financiadas por benefícios de natureza tributária, enquanto o Anexo II estabelece os órgãos gestores para as políticas financiadas por benefícios financeiros e creditícios.
Na seção do site do Ministério da Economia dedicada ao CMAP (http://www.economia.gov.br/acesso-a-informacao/participacao-social/conselhos-e-orgaos-colegiados/cmap, acesso em 23/3/2020) , constam atas de reunião do conselho e dos comitês (CMAG e CMAS) , além da listagem das políticas públicas selecionadas para avaliação em 2019. Há ainda link para acessar publicações relativas à área de atuação do CMAP, tais como os manuais ex-ante e ex-post e os relatórios de avaliação produzidos.
Há boletins de avaliação elaborados sobre políticas financiadas por gastos diretos (seguro defeso) e por subsídios (desoneração da folha de pagamentos, fundos constitucionais de financiamento, programa de financiamento às exportações (Proex) , conta de desenvolvimento energético (CDE) , programa minha casa minha vida (PMCMV) , subvenção ao prêmio do seguro rural, desoneração da cesta básica, fundos de desenvolvimento regional, lei de informática, deduções do imposto de renda pessoa física de despesas médicas, desoneração da cesta básica e desoneração de medicamentos) .
Contudo, o acesso às informações pode ser melhorado. De forma exemplificativa, é possível acessar o conteúdo do CMAP por meio da URL (uniform resource locator) http://www.planejamento.gov.br/assuntos/planeja/cmap, mas na página de planejamento e assuntos econômicos (http://www.planejamento.gov.br/assuntos/planeja) , não é disponibilizada opção para acessar a seção do CMAP. 
Além disso, no item "publicações" localizado nesta página do CMAP, não são disponibilizados os relatórios de avaliação de políticas no formato ofertado pela URL citada na página http://www.economia.gov.br/acesso-a-informacao/participacao-social/conselhos-e-orgaos-colegiados/cmap. Em resumo, o cidadão que acessa o site inicial do Ministério da Economia enfrenta dificuldade em acessar os relatórios de avaliação já publicados, bem como se depara com links que não funcionam, o que prejudica a transparência das ações já realizadas.
Do exposto, verifica-se que o conjunto de medidas adotadas pelo Poder Executivo resultou em avanços significativos no processo de sistematização de procedimentos relacionados à gestão e à governança das renúncias de receitas.
O relatório produzido pelo grupo técnico descreve pormenorizadamente as lacunas processuais e institucionais e seus reflexos na efetividade dos gastos tributários, o que gera disfunções no uso do instrumento como fonte de financiamento de políticas públicas.
 O Modelo de Governança dos Subsídios da União proposto discorre detalhadamente sobre as fases que envolvem os gastos indiretos, com a atribuição de responsáveis que atuam de acordo com a competência normativa de cada órgão.
Entretanto, faz-se necessário dar continuidade ao processo de sistematização de procedimentos, notadamente porque o produto elaborado carece de força normativa e caráter cogente. 
A aprovação do Modelo de Governança dos Subsídios da União proposto combinada com os avanços recentes, a exemplo dos manuais ex-ante e ex-post de avaliação de políticas públicas e da edição dos Decretos 9.203/2017 e 9.588/2018 (revogado pelo Decreto 9.834/2019) , tem potencial para melhorar sobremaneira a sistemática que envolve todas as etapas de políticas públicas financiadas por subsídios, desde que a coordenação e orientação sejam realizadas de modo eficiente, conduzindo os órgãos setoriais aos níveis de maturidade necessários. 
Acerca da deliberação do item 9.7 do Acórdão 2756/2018-TCU-Plenáriolenário considerar como cumprida, tendo em vista que foi enviado ao TCU o plano de implementação das ações contempladas no Projeto Estratégico Corporativo denominado "Modelo de Governança dos Gastos Tributários da União", no âmbito do Programa de Modernização Integrada do Ministério da Fazenda (PMINF) . Destaca-se que as referidas ações foram implementadas, resultando no encaminhamento ao TCU da proposição de Modelo de Governança.
Quanto ao item 9.8 do Acórdão 2756/2018-TCU-Plenário, da análise das medidas adotadas pelo Poder Executivo, conclui-se que o Decreto 9.588/2018 representou avanços significativos nas falhas apontadas acerca da concessão e gestão de subsídios (em especial o recomendado nos subitens 9.2.1 e 9.2.2 do Acórdão 1205/2014-TCU-Plenário) , mas restam lacunas importantes, sobretudo no tocante à definição de procedimentos prévios à proposição de gastos tributários, as quais serão em grande medida resolvidas com a normatização das propostas constantes da Modelo de Governança elaborado pelo Grupo Técnico.
Sobre os itens 9.2.3.2 do Acórdão 747/2010-TCU-Plenário e 9.2.1 e 9.2.2 do Acórdão 1205/2014-TCU-Plenário, os avanços efetivamente implementados dizem respeito, especialmente, à etapa de avaliação das políticas públicas financiadas por subsídios, com destaque para a criação do CMAS e a publicação dos manuais ex-ante e ex-post supracitados. 
No entanto, ainda persistem lacunas relevantes, notadamente em aspectos das etapas de formulação - incluindo a própria operacionalização da concessão dos subsídios - e monitoramento dessas políticas. Conforme destacado no próprio documento, muitos subsídios ainda carecem de objetivos, metas, indicadores, prazo de vigência, órgão gestor, informações quantitativas e qualitativas necessárias para os processos de monitoramento e avaliação. 
Há ainda a necessidade de melhorias na organização institucional, por meio da definição de unidade de coordenação e supervisão das políticas que oriente a formulação das políticas públicas, bem como da identificação e da definição dos papéis dos órgãos essenciais nessa etapa. Por seu turno, a etapa de monitoramento carece de estratégia sistematizada de acompanhamento das políticas, sendo que a criação do CMAS representaria um importante passo nesse sentido.
Considerando o estágio atual decorrente dos aperfeiçoamentos já realizados e o Modelo de Governança apresentado, propõe-se nova recomendação que contemple os avanços e as lacunas existentes, sobretudo nas etapas de formulação e monitoramento das políticas públicas financiadas por subsídios. Em paralelo, sugere-se considerar as deliberações dos acórdãos anteriores como "insubsistentes", privilegiando-se a economia processual e a racionalidade administrativa em monitoramentos futuros, visto que as questões ainda pendentes de solução serão monitoradas a partir de um item de um único acórdão, e não mais de diversos itens de acórdãos distintos.
CONCLUSÃO
Realizou-se, por meio deste trabalho, monitoramento das deliberações constantes dos itens 9.5, 9.6, 9.7 e 9.8 do Acórdão 2756/2018-TCU-Plenário, dos itens 9.2.1 e 9.2.2 do Acórdão 1205/2014-TCU-Plenário, do item 9.3 do Acórdão 793/2016-TCU-Plenário e do item 9.2.3.2 do Acórdão 747/2010-TCU-Plenário. 
Por similaridade temática, a análise foi dividida em três grupos: interoperabilidade da base de dados, metodologia e sistematização de procedimentos.
Propõe-se considerar cumprida a determinação referente à interoperabilidade da base de dados (9.6 do Acórdão 2756/2018-TCU-Plenário) em virtude dos avanços indicados pelo Poder Executivo, tais como a Plataforma de Análise de dados do Governo Federal (GovData) , a revisão do Decreto 8.789/2016, revogado pelo Decreto 10.046/2019, o qual tratou de níveis de compartilhamento de dados, das regras gerais de compartilhamento de dados, do cadastro base do cidadão e do comitê central de governança de dados. Destaca-se ainda que o processo de análise de dados é por natureza contínuo e requer aperfeiçoamento constante.
Sobre as deliberações referentes à metodologia de cálculo dos gastos tributários, destacam-se as publicações da Receita Federal que divulgaram anexo metodológico sobre o cálculo de cada gasto tributário, documento que, apesar de seu caráter eminentemente técnico, representa um esforço importante para dar transparência aos subsídios em linguagem cada vez mais acessível. Trata-se também de processo que está em constante evolução visando ao aumento da precisão e confiabilidade das estimativas apresentadas. Em razão disso, propõe-se considerar cumpridas as determinações dos itens 9.3 do Acórdão 793/2016-TCU-Plenário e 9.5 do Acórdão 2756/2018-TCU-Plenário e implementada a recomendação do item 9.4 do Acórdão 1205/2014-TCU-Plenário.
Quanto às deliberações do grupo "sistematização de procedimentos", registram-se os significativos avanços decorrentes das medidas adotadas pelo Poder Executivo nos últimos anos, a exemplo da publicação dos manuais ex-ante e ex-post de avaliação de políticas públicas, da instituição do Conselho de Monitoramento e Avaliação de Políticas Públicas (CMAP) pelo Decreto 9.834/2019 e do Modelo de Governança dos Subsídios da União proposto por grupo técnico.
O Modelo de Governança proposto discorre detalhadamente sobre as fases que envolvem os gastos indiretos, com a atribuição de responsáveis que atuam de acordo com a competência normativa de cada órgão, mas carece de caráter normativo. 
Em razão do exposto, considerando o estágio atual decorrente dos aperfeiçoamentos já realizados e o Modelo de Governança apresentado pelo Poder Executivo, o qual traz medidas a serem implementadas para tratar as lacunas persistentes - sobretudo nas etapas de formulação e monitoramento das políticas públicas financiadas por subsídios -, propõe-se nova deliberação para monitoramento das questões. Ao mesmo tempo, sugere-se considerar as deliberações dos itens 9.2.3.2 do Acórdão 747/2010-TCU-Plenário, 9.2.1 e 9.2.2 do Acórdão 1205/2014-TCU-Plenário como insubsistentes, privilegiando-se a economia processual e a racionalidade administrativa.
Propõe-se ainda considerar cumprida a determinação constante no item 9.7 do Acórdão 2756/2018-TCU-Plenário, em virtude de seus comandos terem sido observados.
PROPOSTA DE ENCAMINHAMENTO
Pelo exposto, submetem-se os autos à consideração superior, propondo:
a) considerar cumpridas as determinações constantes dos itens 9.5, 9.6 e 9.7 do Acórdão 2756/2018-TCU-Plenário e 9.3 do Acórdão 793/2016-TCU-Plenário e implementada a recomendação do item 9.4 do Acórdão 1205/2014-TCU-Plenário;
b) considerar insubsistentes os itens 9.2.3.2 do Acórdão 747/2010-TCU-Plenário, 9.2.1 e 9.2.2 do Acórdão 1205/2014-TCU-Plenário, cujo conteúdo passa a constar do item "c" deste encaminhamento, por economia processual e racionalidade administrativa em monitoramentos futuros;
c) recomendar ao Ministério da Economia, juntamente com a Casa Civil da Presidência da República, com fulcro no art. 250, inciso III, do Regimento Interno do TCU que adotem providências para a efetiva institucionalização de um modelo de governança para a concessão e gestão de benefícios fiscais, abrangendo: i) competências e procedimentos para instituição e ampliação de renúncias tributárias; ii) aperfeiçoamento da organização institucional, com a definição de unidades de coordenação e supervisão, e a identificação e a definição dos papéis dos órgãos essenciais nas etapas de formulação, concessão, monitoramento e avaliação; iii) definição de objetivos, metas, indicadores, prazo de vigência, órgão gestor, informações quantitativas e qualitativas necessárias para os processos de monitoramento e avaliação; iv) estratégia sistematizada de acompanhamento das políticas, incluindo cronograma de revisões periódicas; v) mecanismos de coordenação entre órgãos centrais e setoriais para a gestão de políticas públicas financiadas com renúncias tributárias.:
	d) apensar os presentes autos ao TC Processo 029.350/2017-4, com fulcro no art. 5, inciso II, da Portaria-Segecex 27/2009.
	É o relatório.

não há

Não atuou.

MONITORAMENTO de diversas deliberações relativas ao controle das renúncias de receitas tributárias. RECONHECIMENTO DA IMPLANTAÇÃO DE INICIATIVAS. PERSISTÊNCIA DE OPORTUNIDADES DE MELHORIA. RECOMENDAÇÃO.

MONITORAMENTO (MON)

Secretaria de Macroavaliação Governamental (SEMAG).

Cuidam os presentes autos do monitoramento dos itens 9.5, 9.6, 9.7 e 9.8 do Acórdão 2756/2018-TCU-Plenário, da relatoria do Ministro José Múcio Monteiro, com o seguinte teor: 
9.5. determinar à Secretaria da Receita Federal do Brasil que, no prazo de noventa dias, publique em linguagem acessível, em sua página na internet, a metodologia de cálculo de cada item do Demonstrativo de Gastos Tributários, indicando os parâmetros metodológicos utilizados, em obediência ao disposto no inciso XXXIII do art. 5º da Constituição Federal de 1988 e no art. 8º da Lei de Acesso à Informação (Lei 12.527/2011) ;
9.6. determinar ao Ministério do Planejamento, Desenvolvimento e Gestão, na qualidade de coordenador do Comitê de Monitoramento e Avaliação de Políticas Públicas (CMAP) , conforme art. 2º, inciso I, da Portaria Interministerial MP/MF/CC/CGU n. 102/2016, com base nos art. 7º, inciso V, e art. 8º, § 1º, inciso V, da Lei 12.527/2011, que, no prazo de trinta dias, encaminhe ao TCU plano de ação do trabalho de interoperabilidade das bases de dados sob responsabilidade do Governo Federal, em desenvolvimento no âmbito do comitê, incluindo cronograma de implementação de cada etapa e as bases de dados contempladas;
9.7. determinar ao Ministério da Fazenda que encaminhe, em cumprimento ao disposto no art. 7º, inciso V, e no art. 8º, § 1º, inciso V, da Lei 12.527/2011, no prazo de trinta dias, plano de implementação das ações contempladas no Projeto Estratégico Corporativo denominado 'Modelo de Governança dos Gastos Tributários da União', no âmbito do Programa de Modernização Integrada do Ministério da Fazenda (PMINF) , incluindo cronograma de implementação de cada ação, com destaque para as seguintes ações: elaboração de relatório de subsídios da União, contendo análise pormenorizada da evolução dos benefícios creditícios e financeiros da União e dos gastos tributários; e proposição de modelo de governança para as políticas financiadas por benefícios creditícios e financeiros e/ou gastos tributários da União, contemplando as etapas de formulação, monitoramento, gestão e avaliação;
9.8. determinar à Semag que monitore o cumprimento das providências acima elencadas, bem como avalie a aptidão do Decreto 9.588, de 27 de novembro de 2018, para resolver as constatações atinentes à concessão e gestão de subsídios e, em especial, ao recomendado nos subitens 9.2.1 e 9.2.2 do Acórdão 1205/2014-TCU-Plenário;
		Referido Acórdão foi prolatado nos autos do TC-Processo 029.350/2017-4 que tratou do monitoramento de diversas deliberações relativas ao controle das renúncias de receitas tributárias, constantes dos Acórdãos 747/2010, rel. Ministro Augusto Nardes, 809/2014, rel. Ministro Benjamin Zymler, 1.205/2014, da minha relatoria, e 793/2016, também da minha relatoria, todos do Plenário, realizado em atenção ao disposto nos subitens 9.5.2 e 9.5.4 do Acórdão 809/2014-TCU-Plenário e no item 9.6 do Acórdão 793/2016-TCU-Plenário.
		Por essa razão, o presente monitoramento contempla também alguns itens das mencionadas deliberações do TCU. No entanto, todas as questões tratadas nesta assentada podem ser agrupadas em três assuntos, quais sejam: 
		1) interoperabilidade das bases de dados do Governo Federal; 
		2) Metodologia de cálculo dos gastos tributários; 
		3) Sistematização de procedimentos.
		Para facilitar a compreensão, reproduzo, abaixo, tabela elaborada pela Semag, na qual relaciona os três assuntos acima referidos com as respectivas determinações e recomendações expedidas por esta Corte e que ora são objeto de monitoramento:
	Assunto
	Acórdão
	Deliberação

	interoperabilidade base de dados
	2.758/2018 
	9.6. determinar ao Ministério do Planejamento, Desenvolvimento e Gestão, na qualidade de coordenador do Comitê de Monitoramento e Avaliação de Políticas Públicas (CMAP) , conforme art. 2º, inciso I, da Portaria Interministerial MP/MF/CC/CGU n. 102/2016, com base nos art. 7º, inciso V, e art. 8º, § 1º, inciso V, da Lei 12.527/2011, que, no prazo de trinta dias, encaminhe ao TCU plano de ação do trabalho de interoperabilidade das bases de dados sob responsabilidade do Governo Federal, em desenvolvimento no âmbito do comitê, incluindo cronograma de implementação de cada etapa e as bases de dados contempladas;

	metodologia
	1.205/2014
	9.4. recomendar à Secretaria da Receita Federal do Brasil do Ministério da Fazenda que divulgue em seu sítio na internet os cadernos metodológicos que explicitam a forma de cálculo de cada item do Demonstrativo de Gastos Tributários e, também, os pressupostos utilizados para enquadramento da desoneração como gasto tributário, com o fim de conferir transparência à metodologia de cálculo das previsões de renúncias tributárias constantes desse demonstrativo;

		793/2016
	9.3. determinar à Secretaria da Receita Federal do Brasil que informe semestralmente ao Tribunal, a partir do exercício de 2016, a situação das medidas adotadas para a publicação das metodologias de cálculo dos gastos tributários e dos pressupostos utilizados para enquadramento das desonerações no conceito de gasto tributário, com base no Sistema Tributário de Referência;

		2.756/2018
	9.4. considerar em implementação a determinação contida no item 9.3 do Acórdão 793/2016-TCU-Plenário;

		2.756/2018 
	9.5. determinar à Secretaria da Receita Federal do Brasil que, no prazo de noventa dias, publique em linguagem acessível, em sua página na internet, a metodologia de cálculo de cada item do Demonstrativo de Gastos Tributários, indicando os parâmetros metodológicos utilizados, em obediência ao disposto no inciso XXXIII do art. 5º da Constituição Federal de 1988 e no art. 8º da Lei de Acesso à Informação (Lei 12.527/2011) ;

	sistematização de procedimentos
	747/2010
	9.2.3.2. promova a sistematização dos procedimentos a serem adotados na avaliação das propostas que envolvam a concessão de renúncia de receitas, assim como a definição de competências dos vários órgãos envolvidos nesse processo, com vistas a garantir o cumprimento do art. 14 da Lei de Responsabilidade Fiscal e assegurar que tal procedimento seja transparente e passível de controle;

		809/2014
	9.5.2. examine o teor da Portaria/MF 453/2013 e verifique em que medida atende à determinação contida no subitem 9.2.3.2 do Acórdão 747/2010-TCU-Plenário;

		1.205/2014
	9.2.1. criar mecanismos de acompanhamento e avaliação dos benefícios tributários sem órgão gestor identificado na legislação instituidora, incluindo o cronograma e a periodicidade das avaliações, com o fim de verificar se tais benefícios alcançam os fins aos quais se propõem e a pertinência de atribuir o papel de supervisão desses gastos tributários a algum órgão do Poder Executivo;

		1.205/2014
	9.2.2. orientar os ministérios setoriais responsáveis pela gestão de ações governamentais financiadas por renúncias tributárias quanto à elaboração de metodologia de avaliação da eficiência, eficácia e efetividade dos programas ou projetos que utilizam recursos renunciados em decorrência de benefícios tributários, incluindo o cronograma e a periodicidade das avaliações;

		2.756/2018
	9.3. considerar parcialmente implementadas a recomendação contida no item 9.4 do Acórdão 1205/2014-TCU-Plenário e a determinação contida no subitem 9.2.3.2 do Acórdão 747/2010-TCU-Plenário; 

		2.756/2018 
	9.7. determinar ao Ministério da Fazenda que encaminhe, em cumprimento ao disposto no art. 7º, inciso V, e no art. 8º, § 1º, inciso V, da Lei 12.527/2011, no prazo de trinta dias, plano de implementação das ações contempladas no Projeto Estratégico Corporativo denominado 'Modelo de Governança dos Gastos Tributários da União', no âmbito do Programa de Modernização Integrada do Ministério da Fazenda (PMINF) , incluindo cronograma de implementação de cada ação, com destaque para as seguintes ações: elaboração de relatório de subsídios da União, contendo análise pormenorizada da evolução dos benefícios creditícios e financeiros da União e dos gastos tributários; e proposição de modelo de governança para as políticas financiadas por benefícios creditícios e financeiros e/ou gastos tributários da União, contemplando as etapas de formulação, monitoramento, gestão e avaliação;

		2.756/2018 
	9.8. determinar à Semag que monitore o cumprimento das providências acima elencadas, bem como avalie a aptidão do Decreto 9.588, de 27 de novembro de 2018, para resolver as constatações atinentes à concessão e gestão de subsídios e, em especial, ao recomendado nos subitens 9.2.1 e 9.2.2 do Acórdão 1205/2014-TCU-Plenário; 

		Feita a análise da matéria, a Semag apresentou a seguinte conclusão:
CONCLUSÃO
Realizou-se, por meio deste trabalho, monitoramento das deliberações constantes dos itens 9.5, 9.6, 9.7 e 9.8 do Acórdão 2756/2018-TCU-Plenário, dos itens 9.2.1 e 9.2.2 do Acórdão 1205/2014-TCU-Plenário, do item 9.3 do Acórdão 793/2016-TCU-Plenário e do item 9.2.3.2 do Acórdão 747/2010-TCU-Plenário. 
Por similaridade temática, a análise foi dividida em três grupos: interoperabilidade da base de dados, metodologia e sistematização de procedimentos.
Propõe-se considerar cumprida a determinação referente à interoperabilidade da base de dados (9.6 do Acórdão 2756/2018-TCU-Plenário) em virtude dos avanços indicados pelo Poder Executivo, tais como a Plataforma de Análise de dados do Governo Federal (GovData) , a revisão do Decreto 8.789/2016, revogado pelo Decreto 10.046/2019, o qual tratou de níveis de compartilhamento de dados, das regras gerais de compartilhamento de dados, do cadastro base do cidadão e do comitê central de governança de dados. Destaca-se ainda que o processo de análise de dados é por natureza contínuo e requer aperfeiçoamento constante.
Sobre as deliberações referentes à metodologia de cálculo dos gastos tributários, destacam-se as publicações da Receita Federal que divulgaram anexo metodológico sobre o cálculo de cada gasto tributário, documento que, apesar de seu caráter eminentemente técnico, representa um esforço importante para dar transparência aos subsídios em linguagem cada vez mais acessível. Trata-se também de processo que está em constante evolução visando ao aumento da precisão e confiabilidade das estimativas apresentadas. Em razão disso, propõe-se considerar cumpridas as determinações dos itens 9.3 do Acórdão 793/2016-TCU-Plenário e 9.5 do Acórdão 2756/2018-TCU-Plenário e implementada a recomendação do item 9.4 do Acórdão 1205/2014-TCU-Plenário.
Quanto às deliberações do grupo "sistematização de procedimentos", registram-se os significativos avanços decorrentes das medidas adotadas pelo Poder Executivo nos últimos anos, a exemplo da publicação dos manuais ex-ante e ex-post de avaliação de políticas públicas, da instituição do Conselho de Monitoramento e Avaliação de Políticas Públicas (CMAP) pelo Decreto 9.834/2019 e do Modelo de Governança dos Subsídios da União proposto por grupo técnico.
O Modelo de Governança proposto discorre detalhadamente sobre as fases que envolvem os gastos indiretos, com a atribuição de responsáveis que atuam de acordo com a competência normativa de cada órgão, mas carece de caráter normativo. 
Em razão do exposto, considerando o estágio atual decorrente dos aperfeiçoamentos já realizados e o Modelo de Governança apresentado pelo Poder Executivo, o qual traz medidas a serem implementadas para tratar as lacunas persistentes - sobretudo nas etapas de formulação e monitoramento das políticas públicas financiadas por subsídios -, propõe-se nova deliberação para monitoramento das questões. Ao mesmo tempo, sugere-se considerar as deliberações dos itens 9.2.3.2 do Acórdão 747/2010-TCU-Plenário, 9.2.1 e 9.2.2 do Acórdão 1205/2014-TCU-Plenário como insubsistentes, privilegiando-se a economia processual e a racionalidade administrativa. 
Propõe-se ainda considerar cumprida a determinação constante no item 9.7 do Acórdão 2756/2018-TCU-Plenário, em virtude de seus comandos terem sido observados.
		Com base nas conclusões acima reproduzidas, a Semag formulou a seguinte proposta de encaminhamento:
PROPOSTA DE ENCAMINHAMENTO
Pelo exposto, submetem-se os autos à consideração superior, propondo:
a) considerar cumpridas as determinações constantes dos itens 9.5, 9.6 e 9.7 do Acórdão 2756/2018-TCU-Plenário e 9.3 do Acórdão 793/2016-TCU-Plenário e implementada a recomendação do item 9.4 do Acórdão 1205/2014-TCU-Plenário;
b) considerar insubsistentes os itens 9.2.3.2 do Acórdão 747/2010-TCU-Plenário, 9.2.1 e 9.2.2 do Acórdão 1205/2014-TCU-Plenário, cujo conteúdo passa a constar do item "c" deste encaminhamento, por economia processual e racionalidade administrativa em monitoramentos futuros;
c) recomendar ao Ministério da Economia, juntamente com a Casa Civil da Presidência da República, com fulcro no art. 250, inciso III, do Regimento Interno do TCU que adotem providências para a efetiva institucionalização de um modelo de governança para a concessão e gestão de benefícios fiscais, abrangendo: i) competências e procedimentos para instituição e ampliação de renúncias tributárias; ii) aperfeiçoamento da organização institucional, com a definição de unidades de coordenação e supervisão, e a identificação e a definição dos papéis dos órgãos essenciais nas etapas de formulação, concessão, monitoramento e avaliação; iii) definição de objetivos, metas, indicadores, prazo de vigência, órgão gestor, informações quantitativas e qualitativas necessárias para os processos de monitoramento e avaliação; iv) estratégia sistematizada de acompanhamento das políticas, incluindo cronograma de revisões periódicas; v) mecanismos de coordenação entre órgãos centrais e setoriais para a gestão de políticas públicas financiadas com renúncias tributárias.: 
d) apensar os presentes autos ao TC Processo 029.350/2017-4, com fulcro no art. 5, inciso II, da Portaria-Segecex 27/2009.
		Como se vê, o Poder Executivo tem adotado diversas providências para dar cumprimento às determinações deste Tribunal e para aperfeiçoar as suas ações e os seus procedimentos relativamente às renúncias de receitas tributárias.
		Por essa razão, estou de acordo com a proposta de encaminhamento da Semag constante da alínea a, no sentido de considerar cumpridas as determinações constantes dos itens 9.5, 9.6 e 9.7 do Acórdão 2756/2018-TCU-Plenário e 9.3 do Acórdão 793/2016-TCU-Plenário e implementada a recomendação do item 9.4 do Acórdão 1205/2014-TCU-Plenário.
		Lembro que as determinações e a recomendação relativas à mencionada alínea a da proposta de encaminhamento da Semag dizem respeito a dois dos três grupos de assuntos a que me referi anteriormente, ou seja, à "interoperabilidade das bases de dados do Governo Federal" e à "Metodologia de cálculo dos gastos tributários".
		No tocante ao terceiro grupo de assuntos, relativo à "sistematização de procedimentos", a Semag registra "os significativos avanços decorrentes das medidas adotadas pelo Poder Executivo nos últimos anos". Por esse motivo, a Semag, considerando o estágio atual decorrente dos aperfeiçoamentos já realizados e o Modelo de Governança apresentado pelo Poder Executivo, o qual traz medidas a serem implementadas para tratar as lacunas persistentes - sobretudo nas etapas de formulação e monitoramento das políticas públicas financiadas por subsídios, propõe a expedição de nova recomendação que contemplaria os diversos aspectos tratados nos itens 9.2.3.2 do Acórdão 747/2010-TCU-Plenário e 9.2.1 e 9.2.2 do Acórdão 1205/2014-TCU-Plenário.
Consequentemente, entende a Semag que, por economia processual e racionalidade administrativa, o TCU deveria considerar insubsistentes referidas deliberações constantes desses mencionados itens 9.2.3.2 do Acórdão 747/2010-TCU-Plenário e 9.2.1 e 9.2.2 do Acórdão 1205/2014-TCU-Plenário.
Estou de acordo com a proposta da Semag de reconhecer os avanços que têm sido obtidos em virtude das medidas adotadas pelo Poder Executivo. Também concordo com a expedição de nova recomendação.
Não obstante, entendo que não é caso de tornar insubsistentes as deliberações constantes dos itens 9.2.3.2 do Acórdão 747/2010-TCU-Plenário e 9.2.1 e 9.2.2 do Acórdão 1205/2014-TCU-Plenário. Isso porque referidas deliberações estão corretas e têm provocado no Poder Executivo a reação que era esperada.
Compreendo a preocupação da Semag no sentido de racionalizar o monitoramento a partir de um item de deliberação apenas e não de vários, mas entendo que para tanto basta considerar parcialmente atendidas as determinações constantes dos itens 9.2.3.2 do Acórdão 747/2010-TCU-Plenário e 9.2.1 e 9.2.2 do Acórdão 1205/2014-TCU-Plenário, cujos assuntos tratados deverão ser monitorados com base na recomendação constante da alínea c da proposta de encaminhamento da Semag.
Em face do exposto, voto por que o Tribunal adote a deliberação que ora submeto à apreciação do Plenário.
TCU, Sala das Sessões Ministro Luciano Brandão Alves de Souza, em 6 de maio de 2020.
RAIMUNDO CARREIRO 
Relator